【裁判字號】    97,消債更,71
【裁判日期】    970905
【裁判案由】    更生事件
【裁判全文】
臺灣臺南地方法院民事裁定            97年度消債更字第71號
聲  請  人
即 債 務人  甲○○
上列當事人因消費者債務清理事件聲請更生，本院裁定如下：
    主  文
聲請駁回。
聲請費用由聲請人負擔。
    理  由
一、按債務人與金融機構協商成立者，不得聲請更生或清算，但
    因不可歸責於己之事由，致履行顯有重大困難者，不在此限
    ；本條例施行前，債務人依金融主管機關協調成立之中華民
    國銀行公會會員辦理消費金融案件無擔保債務協商機制與金
    融機構成立之協商，準用前項之規定，消費者債務清理條例
    （下稱本條例）第151條第5項、第6項分別定有明文。衡諸
    前開規定之立法意旨，可見債務人無論在本條例施行前後，
    與金融機構之債權人成立協商後，即應本於債權契約之誠信
    原則勉力履行，除非有前述不可歸責於己之事由，且其履行
    顯然有重大困難，不得率爾依本條例更生程序清理其債務。
    又按聲請更生或清算不合程式或不備其他要件者，法院應以
    裁定駁回之，但其情形可以補正者，法院應定期間先命補正
    ，復為本條例第8條所明定。
二、本件聲請意旨略以：債務人甲○○前曾依照中華民國銀行公
    會會員辦理消費金融案件無擔保債務協商機制，與中華商業
    銀行等金融機構成立協商，惟在協商時僅有部分債權人參與
    協商，債權人就協商之債權全然未為讓步，而所達成之協商
    條件僅對債權人有利，未能減低債務人清償債務之沉重負擔
    ，以致在扣除債務人之必要生活費用新台幣 (下同)18,474
    元及扶養費用10,000元後，除無法依協商條件清償外，已無
    剩餘清償未列入協商之債權，惟債務人累計債務總金額已達
    2,368,217元，已達不能清償或有不能清償之虞，是以，無
    法履行協商條件應可認定屬有不可歸責於債務人，符合本條
    例第3條、第151條第5項但書之規定，爰依上開規定，提出
    財產及收入狀況說明書、債權人清冊、協議書等文件，聲請
    更生等語。。
三、經查，本件債務人前於消費者債務清理條例施行前，依金融
    主管機關協調成立之中華民國銀行公會會員辦理消費金融案
    件無擔保債務協商機制與中華商業銀行等10間金融機構於民
    國（下同）95年4月10日成立協商，當時債務人之無擔保債
    務總額為2,435,394元，雙方約定債務人每月應償還款項合
    計為24,354元，債務人自95年5月起開始依約繳款，共繳款6
    期後即未再履行等情，經本院依職權向其債權人國泰世華商
    業銀行股份有限公司（下稱國泰世華銀行）及台新國際商業
    銀行（下稱台新銀行）查明屬實，且有國泰世華銀行及台新
    銀行民事陳報狀、債務人簽名之協議書及無擔保還款計劃影
    本附卷可參，堪信為真實。
四、債務人雖主張在協商時僅有部分債權人參與協商，債權人就
    協商之債權全然未為讓步，而所達成之協商條件僅對債權人
    有利，未能減低債務人清償債務之沉重負擔，致在扣除債務
    人必要生活費用新台幣（下同）18,474元及扶養費用10,000
    元後，除無法依協商條件清償外，已無剩餘清償未列入協商
    之債權云云。然查：
    (一)債務人主張其每月收入約40,000元，然依債務人所提出之
      財政部台灣省南區國稅局95年度綜合所得稅各類所得資料
      清單可知債務人95年度薪資所得為628,087元，則債務人9
      5年每月收入為52,341元，與債務人陳稱每月收入僅40,00
      0元有所差距，則債務人是否據實陳報其收入狀況已屬可
      疑。參以債務人投保資料可知債務人自87年9月9日起即由
      財團法人台灣基督長老教會新樓醫院（下稱新樓醫院）投
      保迄今，且債務人自93年11月1日投保薪資迄今均為42,00
      0元，此有本院依職權調取債務人勞保局電子閘門查詢作
      業，查詢債務人投保資料附卷足憑。是以，本院認定聲請
      人每月收入至少應為42,000元（不含年終或其他獎金）。
    (二)按債務人與金融機構之債權人成立協商後，即應本於債權
      契約，依誠實及信用之原則勉力履行之，是以，債務人在
      履行債務期間，須經歷經濟困苦之過程，其生活程度當然
      必須相當限制，除應積極開源努力勤奮工作以增加收入償
      還債務外，尚須節流儉樸其生活需求而適當控制其生活費
      用支出，以達成勉力履行債務。查：
      １債務人既主張已陷於不能清償債務之困境，然依債務人
        所提出之財產及收入狀況說明書內每月必要支出之交通
        費及電話費高達2,000元及1,000元，是債務人有無儉樸
        其生活需求以適當控制其生活費用支出，亦有可疑。
      ２其次，債務人所主張之非健康保險費每月3,500元之支
        出，依其所提出之國泰人壽保險股份有限公司保費明細
        表可知債務人所投保者係屬醫療險及終身壽險，此均係
        全民健康保險以外之保險契約，於債務人負債而無法清
        償之情形，此保險費之支出既非為維持債務人生存之必
        要費用，難認係屬債務人必要之支出。縱債務人於89年
        間已與保險公司成立此契約，衡情債務人亦應終止此非
        必要之保險契約，減少支出以利債務清償，故此部分保
        險費之支出，應予剔除。
      ３另按「受扶養權利者，以不能維持生活而無謀生能力者
        為限。」，民法第1117條第1項定有明文。債務人之父
        母共有3名子女即債務人甲○○、吳志強及吳佳惠（均
        已成年），且均與債務人同居共同生活而有家屬關係，
        此有債務人提出之戶籍謄本在卷可憑，雖債務人陳稱僅
        債務人與吳佳惠負擔扶養父母之費用，然債務人並未提
        出任何文件以證明其所言屬實，而債務人於97年4月18
        日聲請狀內所陳報每月支出扶養費用為10,000元，卻於
        97年8月13日陳報狀卻改稱每月分擔扶養父母之費用為3
        ,000 元，債務人前後陳稱扶養費用之差異甚大，則債
        務人是否據實陳報其支出狀況，已有疑問。另債務人並
        未提出任何文件以證明其確有扶養費用之支出，足見債
        務人主張每月須實際負擔其父母2人之扶養費3,000元一
        節，應非事實，不足採信。
    (三)綜參上情，本院認債務人所陳稱每月必要支出達28,474元
      云云，有多處內容不實，不足採信。此外，本院參酌內政
      部所公告97年度臺灣省低收入戶最低生活費用每人每月為
      9,829元，係按照政府最近1年平均每人消費支出（包括食
      品費、衣著鞋襪費、房租水電費、家居管理費、醫療保健
      費、交通通訊費、娛樂教育費及雜項支出）百分之60訂定
      ，是認債務人每月必要生活費用（包含食、衣、住、行、
      強制性保險等）依此標準以每月9, 829元計算，始屬合理
      。準此，以債務人所每月薪資42,000元，扣除前述基本生
      活費用支出9,829元計算結果，尚餘32,171元可供債務人
      自由支應，與債務人所稱每月必要支出須28,474元，扣除
      分期還款額，所剩無法維持基本生活等語，相去甚遠，足
      見債務人並未誠實說明其必要支出狀況。
    (四)末按債務人與其金融機構之債權人協商成立之清償方案後
      ，即應由債務人勉力履行，必以其後發生情事變更，在清
      償期間收入或收益不如預期或驟然減少，致該方案履行有
      重大困難，且因不可歸責於己，始能聲請更生或清算，以
      避免債務人任意毀諾已成立之協商，濫用更生或清算之債
      務清理程序。經本院依職權調取債務人勞保局電子閘門查
      詢作業，查詢聲請人投保資料可知債務人自87年9月9日起
      即由新樓醫院投保迄今，且債務人自93年11月1日投保薪
      資迄今均為42,000元，另依債務人提出之財產及收入狀況
      說明書內容，可知債務人向本院聲請更生前兩年之收入均
      為任職於新樓醫院之薪資。是以，債務人於協商成立時與
      向本院聲請更生時之收入狀況並無變動，則債務人之收入
      狀況並無明顯減少，應可認定。債務人並未提出相關證據
      以證明其家庭收入及基本生活、教育等費用之支出狀況有
      重大變更，則依債務人目前之資力狀況，難謂債務人於金
      融機構之債權人銀行協商後，有何不可歸責於債務人致其
      履行顯有重大困難之事由存在。
五、再者，債務清償方案既係經當事人於本條例施行前行使選擇
    權所合意成立之債權契約，債務人自應受該成立之契約所拘
    束，如認該協商成立之清償方案其後有不適當履行之情形，
    仍應誠實面對債務，再循本條例所定之協商機制，誠意向債
    權人協商謀求更合理之清償方案，而非輕率毀諾，逕為聲請
    更生清理程序。查債務人既於本條例施行前與債權人中華商
    業銀行等10間銀行成立協商，每月償24,354元，且已依協商
    方案履行6期，如事後有履行不便之情形，認清償方案應予
    適當調整，非不可經由本條例所規定之協商程序，再與債權
    人重新協商，訂定適當可行之清償方案，方符合本條例兼顧
    保障債權人公平受償及重建復甦債務人經濟生活之立法目的
    ，故債務人率予毀諾，逕為聲請本件更生，亦有不當。
六、綜上所述，債務人於消費者債務清理條例施行前，既已與金
    融機構之債權人依金融主管機關協調成立之中華民國銀行公
    會會員辦理消費金融案件無擔保債務協商機制成立協商，且
    又無因不可歸責於己致履行顯有重大困難之事由，則其聲請
    更生，顯然違背本條例第151條第6條準用同條第5項前段之
    規定，且上開欠缺又屬無從補正，從而，依上開說明，應予
    駁回其更生之聲請，爰裁定如主文。
中    華    民    國    97    年    9     月    5     日
              民事第三庭    法   官 陳志成
上為正本係照原本作成。
如不服本裁定，應於裁定送達後10日內，以書狀向本院提出抗告
，並繳納抗告費新臺幣1千元。
中    華    民    國    97    年    9     月    5     日
                            書記官  黃敏純


司法院資訊處製作；財團法人民間司法改革基金會備份。
